ACORDAO-COMPLETO-2401694

ACÓRDÃO 10281/2020 ATA 33/2020 - PRIMEIRA CÂMARA

VISTOS, relatados e discutidos estes autos de recurso de reconsideração interposto por Dilmar Santos Ávila, contra o Acórdão 4450/2018-TCU-Primeira Câmara; 
ACORDAM os Ministros do Tribunal de Contas da União, reunidos em sessão da Primeira Câmara, diante das razões expostas pelo relator e com fundamento nos artigos 32, inciso I, e 33 da Lei 8.443/1992, em: 
9.1. conhecer do recurso de reconsideração para, no mérito, negar-lhe provimento;
9.2. dar ciência dessa deliberação ao recorrente, ao Fundo Nacional de Desenvolvimento da Educação (FNDE) e à  Procuradoria da República no Estado do Amazonas.

Recurso de reconsideração em Tomada de contas especial.

Primeira Câmara

Prefeitura de Maraã/AM.

3. Interessados/Responsáveis/Recorrentes:
3.1. Interessado: Fundo Nacional de Desenvolvimento da Educação (00.378.257/0001-81)
3.2. Responsável: Dilmar Santos Ávila (XXX.137.561-XX)
3.3. Recorrente: Dilmar Santos Ávila (XXX.137.561-XX).

13.1. Ministros presentes: Benjamin Zymler (na Presidência), Walton Alencar Rodrigues (Relator), Bruno Dantas e Vital do Rêgo.
13.2. Ministro-Substituto presente: Weder de Oliveira.

WALTON ALENCAR RODRIGUES

Ministro-Substituto Weder de Oliveira.

Adoto, como relatório, instrução cuja proposta foi acolhida pelo escalão dirigente da Secretaria de Recursos:
INTRODUÇÃO
Trata-se de recurso de reconsideração interposto por Dilmar Santos Ávila (R001-Peça 27) , ex-prefeito do município de Maraã/AM (gestão: 2009-2012) , por meio do qual se insurge contra o Acórdão 4450/2018-TCU-Primeira Câmara, Relator Ministro-Substituto Weder de Oliveira, o qual foi prolatado na sessão de julgamento do dia 8/5/2018-Ordinária e inserto na Ata 14/2018-1ª Câmara (Peça 96) .
0. A deliberação recorrida apresenta o seguinte teor:
VISTOS, relatados e discutidos estes autos de tomada de contas especial instaurada pelo Fundo Nacional de Desenvolvimento da Educação (FNDE) , em desfavor do Sr. Dilmar Santos Ávila, ex-prefeito do município de Maraã/AM, em razão da omissão no dever de prestar contas dos recursos repassados à conta do Programa Nacional de Alimentação Escolar (Pnae) , no exercício de 2011.
ACORDAM os ministros do Tribunal de Contas da União, reunidos em sessão da 1ª Câmara, ante as razões expostas pelo relator, em:
9.1. rejeitar as alegações de defesa do Sr. Dilmar Santos Ávila;
9.2. julgar irregulares, com fundamento nos arts. 1º, I, e 16, III, "a" e "c", da Lei 8.443/1992 c/c os arts. 19 e 23, III, da mesma lei, e com arts. 1º, I, e 209, I e III, e 214, III, do RI/TCU, as contas do Sr. Dilmar Santos Ávila e condená-lo ao pagamento das quantias abaixo especificadas, com a fixação do prazo de 15 (quinze) dias, a contar da notificação, para que comprove, perante este Tribunal (art. 214, III, "a", do RI/TCU) , o recolhimento da dívida aos cofres do Fundo Nacional de Desenvolvimento da Educação, atualizada monetariamente e acrescida dos juros de mora, calculados a partir das datas discriminadas, até a data do recolhimento, na forma prevista na legislação em vigor;
	Data da ocorrência
	Valor do débito (R$) 

	15/3/2011
	37.542,00

	31/3/2011
	37.542,00

	2/5/2011
	30.546,00

	3/5/2011
	6.996,00

	30/9/2011
	112.626,00

	31/10/2011
	37.542,00

	30/11/2011
	37.542,00

9.3. aplicar ao Sr. Dilmar Santos Ávila a multa prevista no art. 57 da Lei 8.443/1992 c/c o art. 267 do RI/TCU, no valor de R$ 135.000,00 (cento e trinta e cinco mil reais) , fixando-lhe o prazo de 15 (quinze) dias, a contar da notificação, para que comprove, perante este Tribunal (art. 214, III, "a", do RI/TCU) , o recolhimento da dívida aos cofres do Tesouro Nacional, atualizada monetariamente desde a data do presente acórdão até a do efetivo recolhimento, se for paga após o vencimento, na forma da legislação em vigor;
9.4. autorizar, desde logo, nos termos do art. 28, II, da Lei 8.443/1992, a cobrança judicial das dívidas, caso não atendidas as notificações;
9.5. com fundamento no § 3º do art. 16 da Lei 8.443/1992, encaminhar cópia desta deliberação à Procuradoria da República no Estado do Amazonas, para a adoção das medidas que entender cabíveis. (ênfases acrescidas) 
HISTÓRICO
A presente Tomada de Contas Especial-TCE foi instaurada pelo Fundo Nacional de Desenvolvimento da Educação (FNDE) , em desfavor do ora recorrente, em razão da omissão no dever de prestar contas dos recursos repassados ao Município de Maraã/AM por força de repasses à conta do Programa Nacional de Alimentação Escolar (Pnae) , no exercício de 2011.
0. Os recursos federais repassados em 2011 totalizaram R$ 300.336,00 (Peça 1, p. 9-10) e a prestação de contas ao conselho de alimentação escolar deveria ter sido apresentada até 15/2/2012, com envio, até 31/3/2012, de parecer conclusivo ao FNDE, conforme dispõe o art. 34, caput e § 5º, da Resolução CD/FNDE 38, de 16/7/2009.
0. O recorrente, notificado pelo FNDE, não apresentou resposta (Peça 1, p. 18-22) . O prefeito sucessor, Cicero Lopes da Silva, em 10/5/2013, apresentou denúncia de crime ao Ministério Público Federal (MPF) referente à ausência da prestação de contas do Pnae, exercício de 2011 (Peça 1, p. 27-39) .
0. No âmbito deste Tribunal, o responsável, após sua citação inicial (Peças 6-7) , deixou transcorrer in albis o prazo que lhe foi fixado para apresentação de suas alegações de defesa e/ou para o recolhimento do débito imputado, caracterizando a revelia prevista no art. 12, inciso IV, §3º, da Lei 8.443/1992. A proposta não foi acompanhada pela representante do MP/TCU, Procuradora-Geral Cristina Machado da Costa e Silva (Peça 10) , em virtude de possível falha na notificação feita por este Tribunal.
0. Entretanto, em 28/7/2017, foi juntada aos autos uma procuração do responsável, outorgando poderes a advogados para representá-lo junto a esta Corte (Peça 11) , o que dirimiu quaisquer dúvidas quanto a uma possível falha na notificação. Adicionalmente, peticionou prorrogação do prazo para exercer o direito de defesa (Peça 12) , o que foi autorizado pelo Relator (Peça 14) .
0. A defesa apresentada pelo responsável (Peça 15) versou, em essência, acerca da impossibilidade de ter prestado contas em vista de seu afastamento da gestão municipal, por decisão judicial, antes da data limite para apresentação dos documentos, que fora prorrogada pelo FNDE para 30/4/2013, por meio da Resolução CD/FNDE 5, de 7/3/2013.
0. Com isso, após concluir a análise dos elementos constantes dos autos, a Secex/AL (Peças 18-10) , que contou com a concordância do Ministério Público junto ao TCU-MPTCU (Peça 20) , propôs a irregularidade das contas, atribuindo-lhe o débito apurado quando de sua citação e aplicando-lhe a multa legal.
0. O Relator a quo, Exmo. Ministro-Substituto Weder de Oliveira, após minucioso exame, acompanhou o entendimento apresentado, propondo o julgamento pela irregularidade das contas do responsável, mantendo a condenação em débito e a aplicação da multa prevista no caput do art. 57 da Lei 8.443/1992, nos termos do Voto apresentado à Peça 22. Proposta que foi encampada pelos demais Membros do Colegiado desta Corte de Contas.
0. Irresignado com o julgamento, o ex-prefeito interpôs o presente recurso de reconsideração, que se fundamenta nos fatos que, adiante, passar-se-á a relatar.
EXAME DE ADMISSIBILIDADE
Reitera-se o exame preliminar de admissibilidade efetuado por esta Secretaria (Peça 30) , ratificado pelo Exmo. Ministro Walton Alencar Rodrigues (Peça 33) , que concluiu pelo conhecimento do recurso apresentado, nos termos dos artigos 32, inciso I, e 33, da Lei 8.443/1992, c/c o artigo 285, do RI/TCU, suspendendo os efeitos em relação aos itens 9.2, 9.3 e 9.4 do Acórdão recorrido.
 EXAME DE MÉRITO
Delimitação
0. Constitui objeto do presente recurso definir se:
	a) o recorrente era o responsável pela prestação de contas;
	b) a boa-fé do gestor afasta sua responsabilidade;
	c) as contas podem ser reconhecidas como iliquidáveis;
	b) a alegação de hipossuficiência é apta para afastar o débito e a multa.
Da responsabilidade do recorrente.
0. Alega que, em razão da cassação de seu mandato, "esteve impossibilitado de ter acesso aos arquivos municipais". Acrescenta que se tivesse acesso aos documentos, as buscas seriam infrutíferas, "em razão das justificativas do atual Prefeito", por meio dos seguintes argumentos (Peça 27, p. 6-8 e 11-15) :
	a) coloca que "quando do encerramento da vigência do Programa em comento, bem como para o prazo para apresentação de prestação de contas ao FNDE, o Recorrente já não era mais o gestor municipal", o que o impediria de prestar contas no prazo estabelecido. Complementa que, após sua saída repentina do cargo, ele foi impedido "de reunir a documentação no fito de cumprir com o estabelecido, contudo sendo totalmente viável a realização da prestação de contas por parte do prefeito sucessor, em consonância com a Súmula 230 desta Corte de Contas";
	b) requer, alternativamente, que a responsabilidade pelo débito seja "dividida de forma solidária", "sendo levada em consideração seu esforço e boa-fé tendo tomado medidas para resguardar o erário e para reunião de documentos, não sendo justa a aplicação de qualquer penalidade".
Análise:
0. De fato, caberia ao então prefeito cumprir o compromisso acordado, bem como suas obrigações constitucionais e legais, sob pena de ter as contas julgadas irregulares, com a consequente imputação do débito não regularmente aprovado. Por sua vez, a multa decorreu do próprio julgamento pela irregularidade e pela condenação desta em débito, conforme previsão legal.
0. O recorrente alega que por diferenças e rivalidades políticas não foi possível obter a documentação comprobatória da aplicação dos recursos públicos federais sob sua responsabilidade.
0. Observa-se que a responsabilidade pela comprovação de recursos repassados pela União Federal, através de instrumento de repasses de recursos federais e afins, é pessoal do gestor, conforme pacífica e assentada jurisprudência desta Corte. 
0. Ressalte-se, ainda, que as dificuldades na obtenção dos documentos, derivadas de ordem política ou de eventual cerceamento de defesa, se não resolvidas com a administração municipal, devem, por meio de ação apropriada ao caso, ser levadas ao conhecimento do Poder Judiciário. Não cabe ao TCU garantir ao responsável o acesso à referida documentação. É nesse sentido a jurisprudência desta Corte, como se observa nos Acórdão 21/2002-TCU-Primeira Câmara, 115/2007-2ª Câmara e 1.322/2007-Plenário.
0. Ademais, ao receber os recursos o recorrente tinha ciência de que precisaria prestar contas, razão pela qual deveria ter se precavido. Nesse sentido, poderia ter mantido a documentação pertinente para tanto em seu poder ou ter prestado as contas até a data em que esteve à frente da municipalidade.
0. Insta ressalvar, como asseverou o Exmo. Ministro Relator no Voto que fundamenta o Acórdão recorrido (Peça 22) , que não ficou comprovada a impossibilidade de prestação de contas dos recursos geridos pelo recorrente, uma vez que o recorrente foi afastado do cargo apenas em 4/9/2012, antes do prazo final de prestação de contas, que havia sido prorrogado pelo FNDE até 30/4/2013, porém nove meses após o último valor ter sido repassado.
0. Insta ressalvar que a Súmula 230 desta Corte de Contas busca efetivar o princípio da continuidade administrativa na gestão pública nacional, atribuindo corresponsabilidade àquele sucessor que deixa de prestar contas dos recursos gerenciados por seu antecessor ou, na impossibilidade de fazê-lo, deixa de adotar todas as medidas legais para o resguardo do patrimônio público:
Compete ao prefeito sucessor apresentar as contas referentes aos recursos federais recebidos por seu antecessor, quando este não o tiver feito ou, na impossibilidade de fazê-lo, adotar as medidas legais visando ao resguardo do patrimônio público com a instauração da competente Tomada de Contas Especial, sob pena de co-responsabilidade. (ênfase acrescida) .
0. Note-se que os atos eventualmente praticados pelo sucessor (prestar contas ou não dos recursos recebidos pelo sucedido ou instaurar TCE) não retiram a responsabilidade do gestor anterior, essa é a inteligência da Súmula 230 desta Corte.
0. A força do enunciado advém exatamente do parágrafo único art. 70 da Constituição Federal de 1988 no qual fica atribuída a obrigação de prestar contas a todos utilizem, arrecadem, guardem, gerenciem ou administrem valores públicos, ainda que suas gestões tenham se encerrado antes da data final para a apresentação das referidas contas.
0. Note-se que no caso concreto, a responsabilidade de Dilmar Santos Ávila, ora recorrente, fica ainda mais evidente quando se constata que seu sucessor apresentou denúncia de crime ao MPF, em 25/4/2013, referente à ausência da prestação de contas do Pnae. Na denúncia, relatou que a comissão de transição verificou a inexistência de documentos comprobatórios das despesas e registrou que o prefeito antecessor, ora recorrente, não nomeou nenhum representante para a transição de mandato e não atendeu aos ofícios que solicitavam documentos e informações (Peça 1, p. 31-36) .
0. Destarte, a prevalecer a tese defendida pelo recorrente não há responsabilidade de nenhum dos gestores, pois não era do antecessor a obrigação de apresentar a prestação de contas, uma vez que já havido transmitido o cargo antes do termo ad quem de prestação de contas do programa, e não caberia responsabilizar ao sucessor, apesar do termo final de apresentação da prestação de contas ter ocorrido em sua gestão, porque não recebeu os documentos pertinentes.
0. A ausência de comprovação da boa e da regular aplicação dos recursos repassados é incapaz de alterar o juízo de valor outrora firmado, remanescendo o débito apurado. Por sua vez, a aflição de multa decorreu deste julgamento em débito, cujo respaldo jurídico se encontra no art. 57 da Lei 8.443/1992.
Da boa-fé do gestor.
0. Objeta que "os valores foram empregados da devida forma, não havendo qualquer dano ao erário, bem como deve ser reconhecido que o mesmo sempre agiu de boa-fé" (Peça 27, p. 9-10) .
Análise:
0. No tocante à atuação de boa ou má-fé do recorrente, destaca-se que o referido elemento subjetivo não foi considerado para a condenação em débito do recorrente. Em nenhum momento das análises técnicas, do Relatório, do Voto ou Acórdão combatido, que compõem os autos, há menção a esse tipo de conduta, contra a qual a recorrente se insurge, não havendo, desse modo, sucumbência quanto a este fato.
0. Alterca o defendente, outrossim, a inexistência dano ao Erário. Destaca-se, neste sentido, que, conforme se demonstrou no Relatório do Acórdão recorrido que o julgamento pela irregularidade das contas, com a consequente apuração de débito e a aplicação de multa ao responsável, decorreu exatamente da falta de comprovação da regular aplicação dos recursos federais, logo não há como comprovar seu emprego regular, pelo contrário, a falta de comprovação da destinação dos recursos federais demonstra, por si só, potencial desvio de finalidade de recursos e comprovado dano ao Erário.
0. Observa-se que este Tribunal já julgou irregulares outras contas do recorrente, Acórdãos 9.086 e 9.309/2017 e 8.979/2018, todos da 1ª Câmara e da relatoria do Ministro-Substituto Weder de Oliveira, os dois primeiros mantidos pelos Acórdãos 5.573 e 10.521/2018, ambos da 1ª Câmara, da relatoria dos Ministros Vital do Rêgo e Benjamin Zymler, e que envolveram a gestão dos recursos do PNATE/2011 e PDDE/2011, respectivamente. 
0. Assim como o Acórdão 9946/2016-TCU-Segunda Câmara (Ministro-Substituto André de Carvalho) , que tratou de convênio para construção de centro de convivência do idoso, cujo recurso de reconsideração não foi provido (Acórdão 5040/2017-TCU-Segunda Câmara -Relator Ministro Aroldo Cedraz, mantido pelo Acórdão 694/2018-TCU-Primeira Câmara, Relator Ministro Raimundo Carreiro) e Acórdão 3887/2018-TCU-Primeira Câmara (Ministro-Substituto Marcos Bemquerer Cotsa) , projeto intitulado "Reveillon", em relação ao qual foi apresentado recurso de reconsideração. 
0. Referentes a mandatos anteriores do responsável, tem-se o Acórdão 404/2004-TCU-Primeira Câmara, Ministro Substituto Augusto Sherman (convênio com a Fundação Nacional de Saúde) e 14/2000-TCU-1ª Câmara - Relator Ministro José Antônio Barreto de Macedo (convênio com o Instituto Nacional do Desporto) . Em todos esses acórdãos, houve condenação em débito.
Do reconhecimento das contas como iliquidáveis.
0. Requer que as contas sejam consideradas iliquidáveis, conferindo a elas efeitos suspensivos. Obtempera que as contas são "iliquidáveis quando o exercício da ampla defesa ficar comprometido em decorrência do longo período para seu julgamento" (Peça 27, p. 11-15) .
Análise:
0. Cabe esclarecer que se mostra descabido aventar, na forma como alegado pela defesa do recorrente, que as contas possam ser consideradas iliquidáveis, uma vez que o art. 20 da LOTCU elenca como elementos necessários para assim considerá-las a existência de caso fortuito ou de força maior, comprovadamente alheio à vontade do responsável, que tornem materialmente impossível o julgamento de mérito.
0. Do contrário, seguindo o entendimento enviesado apresentado pela defesa bastaria a todo e qualquer gestor público, responsável por recursos públicos, argumentar que a "ausência de documentação" o impede de adimplir sua obrigação constitucional e dessa forma as contas seriam julgadas iliquidáveis, sem que a sociedade brasileira pudesse ter o mínimo de conhecimento do destino dos parcos recursos que poderiam melhorar a vida das comunidades brasileiras.
0. Em verdade, o Estado brasileiro não se pode dar ao luxo de dilapidar quantias dessa magnitude, sob pena de permanecer sem prestar os devidos serviços de infraestrutura à população, os quais propiciariam uma melhora na qualidade de vida dos munícipes da região amazônica e da econômia local.
Da condição financeira do condenado pelo TCU.
0. Informa sua situação financeira atual, relatando que se encontra sem qualquer ocupação profissional de natureza fixa, que lhe renda um salário mensal. Acrescenta que "não possui condições de arcar com tais sanções, haja vista que se encontra em processo de reestruturação financeira, pois não se encontra mais como chefe do executivo municipal de Maraã/AM e tendo ficado afastado dos seus negócios por alguns anos, em virtude do cargo que ocupava" (Peça 27, p. 15-16) .
Análise:
0. Ressalte-se que a jurisprudência desta Casa é serena, em sede recursal de prestação de contas, que a alegação de hipossuficiência não é apta, por si só, a reduzir o valor da multa aplicada, cingindo-se, in casu, as facilidades de parcelamento e de limitação do valor descontado, quando for o caso, previstas na legislação pertinente, nos termos do art. 217 do RI/TCU.
0. Avolumam-se decisões neste sentido, dentre as quais, verbi gratia, os Acórdãos 2.011/2007 e 1.134/2008, ambos da 1ª Câmara, e 24 e 655/2008, ambos do Plenário, Relatores Ministros Augusto Sherman, Walton Alencar Rodrigues, Augusto Nardes e Benjamin Zymler, que ilustram o pensamento desta Corte de Contas neste mote.
CONCLUSÃO
Das análises anteriores, conclui-se que:
	a) não ficou comprovada a impossibilidade de prestação de contas dos recursos geridos pelo recorrente, uma vez que o mesmo foi afastado do cargo apenas em 4/9/2012, antes do prazo final de prestação de contas, que havia sido prorrogado pelo FNDE até 30/4/2013, porém nove meses após o último valor ter sido repassado. A responsabilidade do ora recorrente fica ainda mais evidente quando se constata que seu sucessor apresentou denúncia de crime ao MPF, em 25/4/2013, referente à ausência da prestação de contas do Pnae. Na denúncia, relatou que a comissão de transição verificou a inexistência de documentos comprobatórios das despesas e registrou que o prefeito antecessor, ora recorrente, não nomeou nenhum representante para a transição de mandato e não atendeu aos ofícios que solicitavam documentos e informações;
	b) no tocante à atuação de boa ou má-fé do recorrente, destaca-se que o referido elemento subjetivo não foi considerado para a condenação em débito. Em nenhum momento das análises técnicas, do Relatório, do Voto ou Acórdão combatido, que compõem os autos, há menção a esse tipo de conduta, contra a qual o recorrente se insurge, não havendo, desse modo, sucumbência quanto a este fato;
	c) se mostra descabido aventar, na forma como alegado pela defesa do recorrente, que as contas possam ser consideradas iliquidáveis, uma vez que o art. 20 da LOTCU elenca como elementos necessários para assim considerá-las a existência de caso fortuito ou de força maior, comprovadamente alheio à vontade do responsável, que tornem materialmente impossível o julgamento de mérito;
	d) a alegação de hipossuficiência não é apta, por si só, a afastar o débito ou a reduzir o valor da multa aplicada, cingindo-se, in casu, as facilidades de parcelamento e de limitação do valor descontado, quando for o caso, previstas na legislação pertinente, nos termos do art. 217 do RI/TCU. 
0. Ante o exposto, não foi trazido aos autos nenhum argumento que detenha o condão de modificar o julgado de origem, Acórdão 4450/2018-TCU-Primeira Câmara, motivo por que este não está a merecer reforma, devendo ser, por consequência, prestigiado e mantido.
PROPOSTA DE ENCAMINHAMENTO
Ante o exposto, submetem-se os autos à consideração superior, propondo-se, com fundamento nos artigos 32, inciso I, e 33, da Lei 8.443/1992, c/c o artigo 285, do RI/TCU:
a) conhecer do recurso de reconsideração interposto por Dilmar Santos Ávila (CPF XXX.137.561-XX) e, no mérito, negar-lhe provimento;
b) dar ciência do Acórdão que for prolatado às entidades/órgãos interessados, à Procuradoria da República no Estado do Amazonas e ao recorrente, ressaltando-se que o Relatório e o Voto que o fundamentarem podem ser consultados no endereço www.tcu.gov/acordaos, no dia seguinte ao de sua oficialização.
Ao acolher a proposta da unidade técnica, o Ministério Público teceu as seguintes considerações:
Trata-se de Recurso de Reconsideração interposto pelo Senhor Dilmar Santos Ávila, ex-Prefeito de Maraã/AM (gestão: 2009-2012) , contra o Acórdão n.º 4.450/2018-TCU-1.ª Câmara, que julgou irregulares as suas contas especiais, com imputação de débito e multa, em razão da omissão no dever de prestar contas dos recursos repassados ao Município pelo Programa Nacional de Alimentação Escolar (PNAE) , no exercício de 2011.
2.	O recorrente aduz que, em 4/5/2012, foi afastado do cargo de prefeito municipal e, em 4/9/2012, seu mandato foi cassado pelo Tribunal de Justiça do Estado do Amazonas. O Senhor Elcias Acácio, o até então o vice-prefeito, assumiu a gestão do município, tendo encerrado seu mandato em dezembro de 2012. Considerando que o termo final para a prestação de contas era 30/4/2013, já no mandato do prefeito eleito, a ele caberia a prestação de contas.
3.	Aduziu, ainda, que a sua saída repentina do cargo o impediu de reunir a documentação necessária à prestação de contas e, em razão da cassação de seu mandato, "esteve impossibilitado de ter acesso aos arquivos municipais". Considerando, assim, comprometido o exercício do contraditório e da ampla defesa, pugnou por que o Tribunal declare estas contas iliquidáveis.
4.	O recorrente asseverou, por fim, que agiu de boa-fé e "indubitavelmente" os recursos federais foram aplicados regularmente, bem como que não tem condições financeiras de arcar com as consequências econômicas do Acórdão recorrido.
5.	A Secretaria de Recursos considerou que as razões recursais são insuficientes para alterar o Acórdão n.º 4.450/2018-TCU-1.ª Câmara, razão pela qual formulou proposta para negar provimento ao apelo.
6.	Não se discute que a prestação de contas do PNAE 2011 caberia ao Prefeito eleito, haja vista que o termo final para tanto ocorreu durante o seu mandato. Todavia, o Prefeito sucessor encaminhou ao FNDE cópia da Denúncia Crime protocolada pelo Município de Maraã/AM junto ao Ministério Público Federal referente à ausência da prestação de contas do Programa, exercício de 2011 (peça 1, pp. 27-39) . Conforme registrado na inicial da representação ao MPF, a comissão de transição verificou a inexistência de documentos comprobatórios das despesas e registrou que o prefeito antecessor não nomeou nenhum representante para a transição de mandato e não atendeu aos ofícios que solicitavam documentos e informações (peça 1, pp. 32-34) . Nesse contexto, não merece prosperar o argumento que tenta responsabilizar o prefeito sucessor pela prestação de contas.
7.	Também não se sustenta a tese de que o recorrente não teve tempo de reunir os elementos necessários à prestação de contas em razão de sua saída repentina do cargo.
8.	A rigor, as despesas do PNAE em exame ocorreram efetivamente até o ultimo dia do exercício 2011. O recorrente foi cassado do cargo somente em setembro de 2012, passados, no mínimo, oito meses da última despesa. Ademais, na ausência do recorrente no restante do exercício 2012, foi o vice-Prefeito quem assumiu a gestão do Município, não havendo se cogitar de dificuldades para reunião de documentos para a referida prestação de contas.
9.	Em acréscimo, não se pode deduzir das razões recursais que o gestor tenha ficado sem acesso às informações e documentos que lhe fossem relevantes, haja visa não existir indício de que o recorrente tenha solicitado tais documentos e, tampouco de que a Administração municipal os tenha negado.
10.	No tocante ao pleito de declaração das presentes contas como iliquidáveis, também não assiste razão ao recorrente, haja vista a inexistência de caso fortuito ou de força maior, comprovadamente alheio à vontade do responsável, que torne materialmente impossível o julgamento de mérito.
11.	Quanto ao argumento de recorrente sempre agiu de boa-fé, corrobora-se a análise da Serur no sentido de que a decisão recorrida não examinou o aludido elemento subjetivo, de forma que não há sucumbência relacionada à sua caracterização. 
12.	Não merece acolhida, também, a alegação de que não houve dano ao erário e que "indubitavelmente" os recursos foram regulamente aplicados. Em verdade, não há qualquer comprovação da aplicação dos recursos do PNAE 2011 e esta é a razão da imputação do débito.
13.	Por fim, quanto à alegação de que o recorrente não tem condições de arcar com as consequências econômicas da decisão recorrida, destaca-se que esta matéria não afeta o mérito do Acordão recorrido e deve ser deduzida em juízo de execução.
14.	Ante o exposto, esta representante do Ministério Público manifesta-se de acordo com a proposta formulada pela Serur (peça 39) , no sentido de que o Tribunal conheça do recurso para, no mérito, negar-lhe provimento.

Eurismar Matos da Silva (OAB/AM 9.221).

Procuradora-Geral Cristina Machado da Costa e Silva.

TOMADA DE CONTAS ESPECIAL. PROGRAMA NACIONAL DE ALIMENTAÇÃO ESCOLAR. OMISSÃO NO DEVER DE PRESTAR CONTAS. IRREGULARIDADE. DÉBITO. MULTA. RECURSO DE RECONSIDERAÇÃO. CONHECIMENTO. RAZÕES INSUFICIENTES PARA REFORMAR A DECISÃO RECORRIDA. NEGATIVA DE PROVIMENTO. CIÊNCIA.

TOMADA DE CONTAS ESPECIAL (TCE)

Secretaria de Recursos (Serur); Secretaria de Controle Externo de Tomada de Contas Especial (SecexTCE).

Trata-se de recurso de reconsideração interposto por Dilmar Santos Ávila (peça 27) , prefeito do Município de Maraã/AM durante o período de 2009 a 2012, contra o Acórdão 4450/2018-TCU-Primeira Câmara, rel. o E. Ministro-Substituto Weder de Oliveira, o qual julgou irregulares as contas do responsável, condenou-o ao ressarcimento de dano e ao pagamento de multa em razão de omissão no dever de prestar contas dos recursos transferidos à municipalidade pelo Fundo Nacional de Desenvolvimento da Educação (FNDE) , em 2011, à conta do Programa Nacional de Alimentação Escolar (PNAE) .
Em síntese, o recorrente alega impossibilidade de acesso aos documentos que comprovariam a aplicação dos recursos do PNAE/2011 em decorrência de afastamento do cargo de prefeito, por decisão judicial ocorrida em 4/9/2012, ao passo que o prazo para apresentação da prestação de contas expirou em 30/4/2013, já no mandato do prefeito sucessor.
Sustenta a regular aplicação dos recursos do Programa Nacional de Alimentação Escolar em 2011. Pugna por que as contas sejam consideradas iliquidáveis em razão da impossibilidade de acesso aos documentos da prestação de contas. Alega boa-fé e hipossuficiência financeira para suportar a condenação em débito e multa.
Por fim, requer o conhecimento e provimento do recurso.
A Secretaria de Recursos e o Ministério Público manifestam-se pelo conhecimento do recurso de reconsideração para, no mérito, negar-lhe provimento.
Feito esse introito, decido.
Conheço do recurso de reconsideração, satisfeitos os requisitos de admissibilidade estabelecidos nos artigos 32, inciso I, e 33 da Lei 8.443/1992.
No mérito, aquiesço aos pareceres precedentes, cujas razões, desde logo, incorporo ao meu voto. Sem embargo, acresço alguns comentários.
O responsável Dilmar Santos Ávila não logrou afastar a omissão no dever de prestar contas dos recursos transferidos ao Município de Maraã/AM pelo Fundo Nacional de Desenvolvimento da Educação (FNDE) , em 2011, à conta do Programa Nacional de Alimentação Escolar (PNAE) , muito menos elidiu o débito dele decorrente.
Os recursos federais do PNAE, repassados em 2011, totalizam o valor histórico de R$ 300.336,00 (peça 1, págs. 9-10) .  De acordo com o art. 34, caput, e § 5º, da Resolução CD/FNDE 38, de 16/7/2009, a prestação de contas deveria ter sido apresentada ao conselho de alimentação escolar até 15/2/2012, para emissão e envio de parecer conclusivo ao FNDE até 31/3/2012.
Verifica-se, portanto, que o recorrente já se encontrava omisso quando foi afastado do cargo de prefeito, em 4/5/2012, e teve o mandato cassado pelo Tribunal de Justiça do Estado do Amazonas, em 4/9/2012. Considerando que as despesas do PNAE foram executadas em 2011, havia tempo hábil para o responsável reunir a documentação de despesa apta a demonstra a regular aplicação dos recursos, até a sua destituição definitiva do mandato de prefeito. 
Mesmo após a cassação do mandato, o responsável poderia, ainda, obter os documentos necessários à prestação de contas do PNAE de 2011, durante o período em que o vice-prefeito, Elcias Acácio, assumiu a gestão do município até o final de 2012.
A posterior prorrogação do prazo para apresentação da prestação de contas do PNAE de 2011 para 30/4/2013, autorizada pela Resolução CD/FNDE 5, de 7/3/2013, também não afasta a responsabilidade de Dilmar Santos Ávila. Consoante demonstrado dos autos (peça 1, págs. 27/39) , o prefeito sucessor, Cícero Lopes da Silva, em cujo mandato expirou o novo prazo a prestação de contas, representou ao Ministério Público Federal contra o antecessor, em 10/5/2013, sobre ocorrência de crime de omissão no dever de prestar contas do PNAE de 2011. 
Na mesma oportunidade da notícia crime, o sucessor evidenciou ausência de documentos comprobatórios das despesas do programa. Registrou que o prefeito antecessor não nomeou representante para compor comissão de transição de mandato e não atendeu aos ofícios que solicitaram documentos e informações sobre o PNAE 2011 (peça 1, págs. 32-34) .
Verificada a preexistência da mora do Dilmar Santos Ávila, antes mesmo do seu afastamento definitivo da prefeitura e da posterior prorrogação do prazo da prestação de contas do PNAE de 2011, não há de se falar em iliquidez das contas, uma vez ausente fato fortuito ou força maior.
Também não cabe acolher a alegação de boa-fé do responsável, dado que o Tribunal de Contas da União, diante da gravidade dos fatos e da culpabilidade do agente, reconheceu a necessidade de imediato julgamento da tomada de contas especial, uma vez que o ex-prefeito municipal não agiu com o zelo que se espera do gestor mediano na administração de recursos públicos federais.
Afasto também a alegação de hipossuficiência econômico e financeira, a qual, além de não ter sido demonstrada pelo responsável, não serve de escusa para afastamento da condenação em débito e multa.
Ante o exposto, nego provimento ao recurso e voto por que o Tribunal acolha a minuta de acórdão que ora submeto à apreciação do colegiado.
TCU, Sala das Sessões Ministro Luciano Brandão Alves de Souza, em 22 de setembro de 2020.
WALTON ALENCAR RODRIGUES 
Relator